臺灣雲林地方法院民事裁定　　　　　　　100年度家抗字第8號
抗　告　人　楊宜靜
被　抗告人　吳亮育
上列當事人間因酌定未成年人監護人事件，抗告人不服本院第一
審所為裁定（100 年07月14日100 年度監字第19號），提起抗告
，本院第二審合議庭裁定如下：
    主  文
抗告駁回。
抗告程序費用新臺幣壹仟元由抗告人負擔。
    理  由
一、本件被抗告人（即原審聲請人）於原審聲請意旨略以：兩造
    原為夫妻關係，育有未成年子女吳雅馨、吳蓮偵二人，嗣於
    民國（下同）99年12月28日在法院和解離婚，惟離婚時對未
    成年子女權利義務之行使或負擔未為協議。茲因抗告人婚後
    沉迷於網路遊戲，未用心照顧家庭及子女，結婚至今未成年
    子女都是由被抗告人在負責照顧及撫養，未成年子女生病亦
    皆由被抗告人請假返家照顧，甚且半夜抗告人也不願幫未成
    年子女沖泡牛奶，都是被抗告人在處理；而其沉迷網路遊戲
    之情事雖經被抗告人屢次協談或告知抗告人父母予以勸導，
    仍無效果。又抗告人於結婚後，仍每個月都要返回高雄娘家
    居住，且抗告人家人經常在打麻將，未成年子女返家後形成
    不良習慣，抗告人的觀念亦有偏差，竟然暪著家人讓其胞妺
    去見網友。抗告人復於99年02月23日棄置未成年子女於不顧
    ，無故離家出走，又帶走家中金飾，並誣陷被抗告人毆打抗
    告人。抗告人更於99年03月01日至虎尾安安幼稚園欺騙老師
    強行帶走未成年子女至高雄，但對未成年子女卻未妥善照顧
    ，致使造成未成年子女吳雅馨之腿部多處受有瘀青之傷害（
    疑似家暴），未成年子女吳蓮偵則從樓梯上摔下，嚴重到連
    坐都無法坐，以致於現在未成年子女都很害怕，說不要抗告
    人這個母親。而被抗告人將未成年子女接回就醫至今，抗告
    人未曾負擔未成年子女之生活、教育費用，包含未成年子女
    住院，經通知抗告人，其亦未曾出面關心。故請求鈞院准予
    酌定被抗告人為未成年子女吳雅馨、吳蓮偵之親權人，並希
    望抗告人能共同負擔未成年子女之就學及生活費用等語。
二、抗告人（即原審相對人）抗告意旨略以：原審認兩造婚後所
    生之未成年子女吳雅馨、吳蓮偵多係由被抗告人負責照顧，
    然被抗告人工作性質係採輪班制，而被抗告人為早班人員，
    其在下午下班後多直接與友人前去飲酒，返家時業已醉得不
    醒人事，試問如何照料？實則未成年子女多係由抗告人負責
    照料，被抗告人僅偶爾在半夜幫忙抗告人沖泡牛奶，竟以此
    謊稱半夜均由其沖泡牛奶。又於未成年子女生病之際，倘該
    時為被抗告人上班時間，即無可能由被抗告人攜同未成年子
    女就醫，反之，若於夜晚時分，並非被抗告人上班時間，被
    抗告人在家，當由被抗告人載送就醫，難道身為人父之被抗
    告人不需分攤攜同子女就醫之責嗎？再者，抗告人雖屢遭被
    抗告人暴力相向，但思女之情難以釋懷，多次欲與未成年子
    女聯繫，均遭被抗告人及其母所拒，因此，惟有趁被抗告人
    及其母不在之際，未成年子女始能偷偷撥打電話與抗告人聯
    繫，以致抗告人無法隨時向渠等表達關懷之意，故在情非得
    已之情況下，前去學校探視未成年子女，又不忍未成年子女
    苦苦哀求，希望抗告人攜同其等返回高雄，因此未經被抗告
    人之同意，私自將未成年子女帶返高雄娘家居住，而在此期
    間，未成年子女身體雖受有傷害，然此為嬉戲間不慎跌傷而
    致，但不能因此認定抗告人有疏於照護之情，難道被抗告人
    照顧期間，未成年子女均未受有傷害、生病之情？而未成年
    子女在被抗告人不當詆毀教導之下，難免會對抗告人關愛之
    情造成誤解，相信這些不當詆毀，自會經由抗告人持續之母
    愛、關心及堅持爭取擔任其等親權人之信念下，證明抗告人
    絕非如被抗告人所言為不負責任之人，且倘若由抗告人任親
    權人，未成年子女之扶養費用均不用被抗告人分擔，因而原
    審單憑被抗告人片面之詞逕以裁決，抗告人殊難甘服云云。
三、被抗告人則以：被抗告人工作性質雖採輪班方式，但不論被
    抗告人輪值早中晚班，被抗告人皆會幫忙準備飯菜或處理家
    務；反之，抗告人不事家務亦未負擔家庭生活支出、子女教
    育費用，全由被抗告人一人擔負，而被抗告人僅於公司聚餐
    之時偶有小酌，抗告人竟指控被抗告人時與友人把酒言歡。
    再者，未成年子女生病時，抗告人屢次電召被抗告人請假載
    送就醫，皆不願先自行處理或告知家中長輩幫忙處理。又抗
    告人以其遭被抗告人毆打為由，一個月中有半個月皆返回娘
    家居住，倘若傷勢誠如抗告人所言如此嚴重，何不驗傷報案
    或聲請保護令？足見皆為其所捏造。另外，被抗告人從未在
    未成年子女面前詆毀抗告人，亦曾詢問家人、學校，抗告人
    有無致電家中或前往學校探視，但所得答案皆無，是以抗告
    人未盡其為人母之責，被抗告人僅僅要求抗告人協力分攤每
    月新臺幣（下同）4,000 元之扶養費用如此而已等語，資為
    抗辯。
四、本院得心證之理由：
(一)關於未成年子女權利義務之行使、負擔及探視權部分：
(1)按夫妻離婚者，對於未成年子女權利義務之行使或負擔，依協
  議由一方或雙方共同任之。未為協議或協議不成者，法院得依
  夫妻之一方、主管機關、社會福利機構或其他利害關係人之請
  求或依職權酌定之。前項情形，法院得依請求或依職權，為子
  女之利益酌定權利義務行使負擔之內容及方法，民法第1055條
  第1 項、第4 項定有明文。次按，法院為民法第10 55 條裁判
  時，應依子女最佳利益，審酌一切情狀，參考社工人員之訪視
  報告，尤應注意下列事項：(一)子女之年齡、性別、人數及健康
  情形。(二)子女之意願及人格發展之需要。(三)父母之年齡、職業
  、品行、健康情形、經濟能力及生活狀況。父母保護教養子女
  之意願及態度。(五)父母子女間或未成年子女與其他共同生活之
  人間之感情狀況，民法第1055條之1 亦有明定。再者，法院為
  審酌子女之最佳利益，得徵詢主管機關或社會福利機構之意見
  或請其進行訪視，就民法第1055條之1 所定事項，為事實之調
  查，並提出調查報告及建議，非訟事件法第125 條第1項復有
  規定。又「子女最佳利益原則」雖為現行民法規範法院決定離
  婚親權行使歸屬之最高指導原則，惟因上開民法修訂僅為提示
  性規定，實務上就具體衡量標準亦未形成共識，而「子女最佳
  利益原則」於德、日、英、美各國發展已久，我國法律在制定
  過程中亦係多有參酌前開國家之相關規定，因此在比較法上，
  前開國家於詮釋經驗中歸納出若干可供依循之原則，諸如：「
  維持現狀原則與主要照顧者原則」（由過去至現在主要照顧子
  女之父或母繼續行使親權較為有利於子女）、「手足不分離原
  則」（兄弟姊妹由同一親權人為身體照護較佳）等原則，自可
  供我國法在解釋適用上參考之用，合先敘明。
(2)兩造原為夫妻關係，育有未成年子女吳雅馨、吳蓮偵二人，於
  99年12月28日在法院和解離婚，惟離婚時對未成年子女權利義
  務之行使或負擔未為協議等情，為兩造所不爭執，並有戶籍謄
  本在卷可按，應堪信為真正。是以被抗告人本於前開法律規定
  ，聲請酌定未成年子女吳雅馨、吳蓮偵之親權人，自屬有據。
  是本件所應予審究者厥為由何人行使未成年人之親權及未任親
  權人之人應負擔之扶養費若干等情。經查：
抗告人於99年03月01日未經被抗告人同意即至幼稚園將未成年
  子女接回高雄同住，在同住期間，未成年子女吳雅馨受有右上
  臂擦傷、雙下肢多處挫傷瘀青之傷害，未成年子女吳蓮偵則受
  有頭部及尾部挫傷之傷害，且自被抗告人將未成年子女接回
  就醫至今，抗告人未曾負擔未成年子女之生活、教育費用等情
  ，業據被抗告人到庭指述明確，並提出戶籍謄本、郵局存證信
  函、財團法人天主教若瑟醫院診斷證明書等件影本為證，且為
  抗告人所不爭執，惟其另辯稱：未成年子女係因在樓梯間騎腳
  踏車嬉戲跌倒始受傷；其係因遭被抗告人家暴始離家，且因被
  抗告人及其家人阻止，才未前往探視子女云云。惟樓梯間為易
  生危險之場所，抗告人任由年僅4 歲及5 歲之幼兒在該處騎腳
  踏車，導致未成年子女受有傷害即難辭其疏忽照顧之責；又其
  對於其受有被抗告人施以家暴行為及遭阻撓探視未成年子女等
  情則未能舉證以實其說，是其上開所辯，實無可採。依上開事
  證，堪信被抗告人前開主張應屬真實。
又原審函請雲林縣政府委託財團法人雲林縣雲萱基金會訪視聲
  請人與未成年子女之教養情形，據其所提出之訪視紀錄表記載
  認為：被抗告人工作收入穩定，足以負擔未成年子女生活、教
  育開銷，其工作雖需輪班，但有父母從旁分擔照顧未成年子女
  ，具足夠之家庭支持資源，而被抗告人和其父母之情緒穩定，
  儘管二名未成年子女的說話聲大了點，也只會提醒她們小聲點
  ，訪談過程包括輪流幫未成年子女洗澡、洗頭髮、吹頭髮等，
  都沒有生氣語言，或作勢小打，或再三叮嚀乖乖等，而未成年
  子女受訪時，對提及抗告人之情感時，表情皆沈默，為一般子
  女對父母離去時之正常反應，未成年子女吳雅馨後來唱作俱佳
  地陳述抗告人推走她，叫她離開之生氣狀，亦屬對母親離開她
  之兒童行為反應，經社工員觀察未成年子女之狀況，其在家裡
  被照顧情形良好，與被抗告人姪女有良好互動，家庭氣氛和家
  庭動力皆屬緊密狀態，亦表現活潑，故建議被抗告人適合監護
  未成年子女等語。原審復函請高雄市政府委託財團法人高雄縣
  私立林柔蘭社會福利慈善事業基金會訪視相對人，據其提出之
  訪視調查報告書記載認為：抗告人工作固定，收入穩定，並有
  娘家家人可協助負擔，應可負擔未成年子女生活及就學所需，
  且未成年子女自幼即由抗告人負責照顧，日後亦有娘家家人協
  助照顧，應有足夠能力照顧未成年子女，其支持系統穩固，且
  抗告人對於未成年子女同住後就學及生活照顧上已有初步之規
  劃，又其住家附近交通便利，生活機能佳，再者，抗告人已將
  子宮切除，無法再生育，所以監護動機強烈，依其情況評估，
  抗告人應可擔任未成年子女之監護人，但由兩造對於監護權各
  持己見，想見未來在照顧上兩造恐將無法成為合作型之父母，
  是基於友善父母原則及幼年原則，建議可由雙方各監護一名子
  女，但兩名未成年子女的手足關係與雙方探視的權利並不能被
  剝奪，敬請明定雙方合理的探視方式等語，有上開機構訪視報
  告在卷可稽。為更進一步了解兩造親權之適任情形，本院請本
  院少年調查官進行訪視及調查後評估稱：與兩造當事人互動過
  程中，抗告人多以本身權益主張兩位未成年人之監護權，與被
  抗告人多以兩位未成年人未來健全成長權益主張監護權之態度
  確實明顯不同；另以兩造之教養責任比較，仍以被抗告人對兩
  位未成年人之責任感較重，雖然未成年人吳雅馨、吳蓮偵由兩
  造任何一造照顧其等未來生活，都足以讓其等成長，惟若要以
  未成年人健全成長權益及最佳利益角度檢視，則以被抗告人即
  未成年人之父為親權人為優。因此，對於兩位未成年人吳雅馨
  、吳蓮偵權利義務之行使或負擔，仍應由被抗告人吳亮育任之
  ，較為符合未成年子女之最佳利益，有100 年12月05日本院家
  事事件調查報告乙份在卷可參。又本院依雲林縣政府社會處檢
  送未成年人吳雅馨、吳蓮偵之評估報告表載明：99年04月29日
  曾接獲113 通報案父母（即本件兩造當事人）因吵架分居，案
  母將案主二人帶回高雄娘家生活，但卻疏忽致案主二人受傷，
  案父帶案主二人至醫院驗傷，原希望案母可返家共同生活，但
  案母不願意，案父遂欲爭取案主二人監護權，而經社會處所屬
  社工員訪視評估，案主二人與案父、案祖母互動良好，且案父
  對於案主二人之安排皆有考量手足之情，社工員詢問案主二人
  傷勢，亦均表示於高雄騎腳踏車時跌倒受傷。另案主二人自案
  父照顧後，並未有明顯不適任之情形，因此評估案父親職功能
  應適任照顧案主二人等語，此有雲林縣兒童少年保護案件報告
  表乙份在卷可佐。
本院綜合上開事證，認兩造雖均有照顧、養育該未成年人意願
  及有足夠照顧能力，惟抗告人對該未成年人前有疏於照護情事
  ，又因無法身孕，始表達由其任其中一人監護人之意願，雖以
  傳宗接代及往後生活為考量，不能否定其重要性，但子女不能
  視之為父母財產，應思考由何人照護，方能讓子女有健全成長
  環境，較為重要，且不宜使手足分散二地，抗告人之主張似有
  未洽。而與未成年人同住之被抗告人雖需輪班，但有其父母從
  旁分擔照顧未成年子女，具足夠之家庭支持資源，而被抗告人
  與其父母情緒穩定，彼此間互動良好，又自兩造分居後，關於
  吳雅馨、吳蓮偵之生活照顧、育樂活動與情感上之依賴，均係
  被抗告人提供滿足，因而本院認為本件兩造能提供給上開未成
  年人之生活環境及精神成長，均在伯仲之間。惟因生活環境之
  更易，子女必須重新摸索未知之世界，考量子女本身之適應力
  等，變更生活中心地徒然增加子女適應生活之壓力，對子女而
  言毫無益處，故除有明顯違背子女之意願外，宜認子女原本之
  成長環境，為有利子女適應與成長之環境；且該二名子女現分
  別為5 歲與4 歲餘之幼童，雖尚無健全的判斷能力，但均表示
  希望能夠與被抗告人同住。因此，本件依前開「維持現狀原則
  與主要照顧者原則」，並參酌未成年人之意願，認由被抗告人
  行使對未成年人吳雅馨、吳蓮偵之親權符合未成年人之最佳利
  益。
(二)關於未成年子女扶養費部分：
(1)按父母對於未成年子女有保護及教養之權利義務，且父母對於
  未成年子女之扶養義務，不因結婚經撤銷或離婚而有所影響；
  又負扶養義務者有數人，而其親等同一時，應各依其經濟能力
  ，分擔義務，民法第1084條、第1116條之2及 第1115條分別定
  有明文。再按扶養之程度，應按受扶養權利者之需要、與負扶
  養義務者之經濟能力及身分定之，民法第1119條定有明文。另
  外，父母與子女間之扶養義務乃生活保持義務，涉及扶養需要
  者之全需要，須供應與扶養需要者身分相當之需要。而法院依
  民法第1055條之規定，為酌定、改定或變更時，得命未行使或
  負擔權利義務之一方給付扶養費；前項扶養費之給付，法院得
  依聲請或依職權，命為一次給付或分期給付。分期給付遲誤一
  期履行者，其後之期間視為亦已到期，非訟事件法第127 條第
  2 項、第3 項亦有明文規定。又按法院依民法第1055條之規定
  ，為酌定、改定或變更時，得命交付子女、未行使或負擔權利
  義務之一方與未成年子女會面交往之方式與期間、給付扶養費
  、交付身分證明文件或其他財物，或命為相當之處分，並得訂
  定必要事項。前項扶養費之給付，法院得依聲請或依職權，命
  為一次給付或分期給付；分期給付遲誤一期履行者，其後之期
  間視為亦已到期，為非訟事件法第127 條第1 項、第2 項，亦
  有明文。又扶養費請求權在實體法上，雖為一身專屬之權利，
  惟為求紛爭之解決，並兼顧未成年子女之利益，同時衡諸民法
  第1055條、民事訴訟法第572 條之1 及非訟事件法第127 條之
  立法旨趣，應從寬認為在訴訟遂行過程中，任親權（或監護）
  主體之父或母一方，得本於法定訴訟擔當（或訴訟遂行權）之
  地位，為子女之利益為扶養費（保護教養費用）請求，而具當
  事人適格。依此，抗告人雖未行使或負擔吳雅馨、吳蓮偵權利
  義務，但仍不影響抗告人與吳雅馨、吳蓮偵之母子身分關係，
  是被抗告人請求抗告人應給付未成年子女扶養費乙節，自屬有
  據。
(2)關於抗告人扶養吳雅馨、吳蓮偵所支出之費用，依前開規定，
  應按受扶養權利者即吳雅馨、吳蓮偵之需要，與負扶養義務者
  即兩造之經濟能力及身分而為適當之酌定。徵之行政院主計處
  每年發布之「家庭收支調查報告」中，經常性支出包括消費性
  支出及非消費性支出，其項目已經包括食衣住行育樂等生活範
  圍並且有居住區域之劃分，應該是目前較能正確反映國民生活
  水準之數據，且係不分成年人與未成年人一般日常生活之消費
  支出，並以吳雅馨、吳蓮偵居住之區域（雲林縣）所作成之家
  庭收支調查報告內容為標準，應屬客觀可採。原審參酌行政院
  主計處臺灣地區98年度家庭收支調查報告，雲林縣平均每人每
  月消費支出標準為13,526元，並考量兩造之經濟能力，故認被
  抗告人請求抗告人應自本件裁定確定之日起，每月負擔未成年
  子女吳雅馨、吳蓮偵至成年止之扶養費用各4,000 元，並按月
  於每月10日前給付予未成年人之親權人即被抗告人代為管理使
  用，如遲誤一期履行者，其後之期間視為亦已到期，核無不當
  。
五、綜上所述，原審法院經調查後，認兩造雖均有強烈之監護意
    願，並皆有負擔及教養上開未成年子女之能力，惟考量兩造
    對未成年子女均負有扶養義務，抗告人卻於離家後即未曾負
    擔未成年子女之生活、教育費用，且抗告人於未告知被抗告
    人而帶未成年子女前往高雄娘家之短暫期間內，就使未成年
    子女二人均受有傷害，且其所受傷害非輕，雖依卷內證據無
    法判斷是否有家庭暴力之情形產生，然依上述情形觀之，抗
    告人疏於照顧之情亦可認定。且抗告人於子女返回雲林後，
    未再前往探視未成年子女，長達半年之久，相較於被抗告人
    於未成年子女遭抗告人帶走後，即前往探視並積極將未成年
    子女帶回之情形，抗告人關心重視未成年子女之程度顯然較
    低，復參酌兩造之經濟能力、人格、親屬支持系統、家庭環
    境等主、客觀環境等一切情狀，認對於未成年子女吳雅馨、
    吳蓮偵之權利義務行使或負擔，由被抗告人吳亮育任之，符
    合子女之最佳利益，並酌定抗告人楊宜靜應按月給付扶養費
    ，及抗告人得依原裁定附表所示期間、方式與上開未成年人
    會面交往，並無不當。從而，抗告人聲請廢棄原裁定，為無
    理由，應予駁回。
六、本件事證已明，兩造其餘攻擊防禦方法及未經援用之證據，
    經本院審酌後，核與本件之結論，既不生影響，爰不一一贅
    述，附此敘明。
七、依非訟事件法第21條第2 項、第46條，民事訴訟法第495 條
    之1 第1 項、第449 條第1 項、第95條、第78條，裁定如主
    文。
中    華    民    國  100   年    12    月    30    日
                  家事法庭審判長  法  官  林秋火
                                  法  官  曾鴻文
                                  法  官  潘雅惠
以上正本係照原本作成。
如提起再抗告者，應於裁定送達後10日內依非訟事件法第45條第
3 項「僅得以適用法規顯有錯誤為理由」之規定，向本院提出再
抗告狀（須按他造人數附具繕本），且須敘明理由。
再抗告裁判費新臺幣1,000 元。
中    華    民    國  101     年    1     月    2   日
                                  書記官  陳美華